臺灣桃園地方法院民事判決　　　　　　　93年度訴字第1197號
原　　　告　丁○○
　　　　　　　　　　　號
訴訟代理人　戊○○
被　　　告　己○○
　　　　　　乙○○
　　　　　　　　　　　號
　　　　　　丙○○
　　　　　　甲○○
　　　　　　庚○○
上列當事人間請求分割共有物事件，於民國94年6 月14日辯論終
結，本院判決如下：
    主  文
兩造共有坐落桃園縣八德市○○段753 地號土地，地目：田，面
積：4,239.22平方公尺，應分割如附圖所示：編號753 位置土地
、面積2,119.62平方公尺，分歸原告取得；編號753-A002位置土
地、面積1,059.8 平方公尺，分歸被告己○○取得；編號753-A0
01位置土地、面積264.95平方公尺，分歸被告乙○○取得；編號
753-A003位置土地、面積264.95平方公尺，分歸被告丙○○取得
；編號753-A004位置土地、面積264.95平方公尺，分歸被告甲○○取得；編號753-A005位置土地、面積264.95平方公尺，分歸被
告庚○○取得。
訴訟費用由兩造依附表所示應有部分比例負擔。
    事  實
甲、原告方面：
一、聲明：如主文第一項所示。
二、陳述：
    緣坐落桃園縣八德市○○段753 地號土地（地目：田，面積
    ：4,239.22平方公尺，下稱系爭土地）為兩造所共有，原告
    之應有部分為1/2 ，被告己○○之應有部分為1/4 ，被告乙○○、丙○○、甲○○及庚○○之應有部分各為1/16。原告
    於民國89年1 月26日土地法修正後，依農業發展條例第16條
    第1 項第4 款向被告請求分割系爭土地，惟被告均不出面協
    調分割事宜，為保障原告權益及將系爭土地做有效農業用途
    使用，爰依民法第823 條及同法第824 條之規定，請求如聲
    明所示。
三、證據：提出地籍圖騰本1 紙、土地登記謄本1 份、現場照片
    5 張為證。
乙、被告方面：
    被告均未於言詞辯論期日到場，亦未提出書狀作何聲明或陳
    述。
丙、本院依職權勘驗現場，並囑託桃園縣八德地政事務所測量系
    爭土地並繪製複丈成果圖。
    理  由
甲、程序方面：
    本件被告均未於言詞辯論期日到場，核無民事訴訟法第386
    條各款所列情形，爰依原告聲請，由其一造辯論而為判決。
乙、實體方面：
一、本件原告主張系爭土地為兩造共有，應有部分如附表所示，
    兩造就本件土地之分割方法不能達成協議等事實，有原告提
    出之地籍圖騰本、土地登記謄本等為證，而被告己○○、乙○○、丙○○、甲○○、庚○○已於相當時期受合法通知，
    未於言詞辯論期日到場，依民事訴訟法第280 條第1 項前段
    、第3 項前段規定，均視同自認，是原告前開主張，應堪信
    為真實。
二、按各共有人得隨時請求分割共有物，但因物之使用目的不能
    分割或契約定有不分割之期限者，不在此限；共有物之分割
    ，依共有人協議之方法行之，分割之方法不能協議決定者，
    法院得因任何共有人之聲請，命為原物分配於各共有人，民
    法第823 條第1 項、第824 條第1 、2 項分別定有明文。次
    按，分割共有物，以消滅共有關係為目的。法院裁判分割共
    有土地時，除因該土地內部分土地之使用目的不能分割（如
    為道路）或部分共有人仍願維持其共有關係，應就該部分土
    地不予分割或准該部分共有人成立新共有關係外，應將土地
    分配於各共有人單獨所有；共有人因共有物分割之方法不能
    協議決定，而提起請求分割共有物之訴，應由法院依民法第
    824 條命為適當之分配，不受任何共有人主張之拘束，即不
    得以原告所主張分割方法之不當，遽為駁回分割共有物之訴
    之判決，最高法院69年台上字第1831號、49年台上字第2569
    號著有判例可參。查：
  (一)系爭土地之地目為田，並無因物之使用目的不能分割之情形
    ；又系爭土地分割後，雖全部共有人取得之土地面積均小於
    0.25公頃（2,500 平方公尺），然因本件系爭土地係89年1
    月4 日前之共有土地，有土地登記謄本一件在卷可稽，依農
    業發展條例第16條第1 項第4 款之規定，不受分割後每人所
    有面積不得少於0.25公頃之限制。再兩造亦未定有不得分割
    之協議，且無法協議分割，從而，原告依前開規定，請求本
    院裁判分割系爭土地，並無不合，應予准許。
  (二)次查，本件系爭土地僅於臨同段752 地號土地之一方面臨道
    路（即榮農路533 巷），餘均與其他田地相鄰，並無其他道
    路，又原告之應有部分為1/2 ，於系爭土地如附圖所示編號
    753 之土地自行耕種，系爭土地其餘部分則無耕作之跡象，
    此經本院勘驗無訛，有勘驗筆錄一件在卷可稽，並有桃園縣
    八德地政事務所繪製之複丈成果圖、現場相片五張附卷可考
    （見本院卷第71至75頁、第67、68頁）。再者，原告所提出
    之分割方案僅表明由伊取得上開已耕種之應有部分1/2 土地
    部分，至於被告應如何分割而取得各該應有部分之土地，則
    不表示意見，且被告亦均未到庭或提出書狀對於系爭土地應
    如何分割為何陳述以供本院審酌，因此，本院斟酌系爭土地
    之使用現況及如何使系爭土地於分割後均能取得最佳效用，
    避免系爭土地於分割後產生過於狹長而不利使用之現象，並
    均能通達道路不致成為袋地，以使分割後之土地均有符合兩
    造應有部分比例之價值，故依兩造之應有部分比例，由原告
    取得伊現耕作之如附圖所示編號753 位置土地、面積2,119.
    62平方公尺；由被告己○○取得如附圖所示編號753-A002位
    置土地、面積1,059.8 平方公尺，並使其保留約3 公尺寬之
    道路以通達上述之榮農路533 巷道路；由被告乙○○、丙○○、甲○○、庚○○分別取得如附圖所示編號753-A001、75
    3-A003、753-A004、753-A005位置土地，面積均為264.95平
    方公尺。而依此分割方法，原告所取得之土地面積固較按伊
    應有部分比例計算應分得之土地面積多出0.01平方公尺；被
    告己○○則不足約0.005 平方公尺；被告乙○○、丙○○、
    甲○○、庚○○則均不足約0.001 平方公尺，惟與兩造各人
    所取得之土地面積相較，原告所多得之土地面積與被告取得
    不足之土地面積實屬微不足道，本院因認尚無以金錢相互補
    貼之必要，附此敘明。
  (三)從而，本院認以附圖所示之分割方法，為最適當、公允之方
    法，爰採此分割方案分割如附圖所示。
三、末按，分割共有物具有非訟事件性質，兩造就共有物分割方
    法不能達成協議時，固得起訴請求裁判分割，然兩造各自主
    張之分割方法，僅供法院參考，法院依民法第824 條命為適
    當之分配，乃斟酌何種分割方法較能增進共有物之經濟效益
    ，並兼顧兩造利益以為決定，不受任何共有人主張之拘束，
    亦不因何造起訴而有不同，縱法院認原告請求分割共有物為
    有理由，依法決定方法分割，被告應訴並提出不同主張，促
    使法院就如何為適法分割形成積極心證，均為渠等按當時之
    訴訟程度為伸張或防衛權利所必要，如僅因法院准許原告分
    割共有物之請求或採納其分割方案，即命被告負擔全部訴訟
    費用，顯失公允；本院酌量兩造均可因本件分割共有物而獲
    得相同之利益，故以兩造共有人應有部分比例負擔訴訟費用
    方不致失衡，從而，本件訴訟費用之負擔，應依兩造共有人
    如附表所示應有部分之比例負擔。
四、據上論結，本件原告之訴為有理由，依民事訴訟法第385 條
    第1 項前段、第78條、第80條之1 、第85條第1 項，判決如
    主文。
中　　華　　民　　國　　94　　年　　6 　　月　　28　　日
                  民事第二庭審判長法  官  劉克聖
                                  法  官  林雯娟
                                  法　官　范明達
以上正本係照原本作成
如對本判決上訴，須於判決送達後20日內向本院提出上訴狀
中　　華　　民　　國　　94　　年　　6 　　月　　28　　日
                                  書記官　李燕枝
附表：
┌───────┬─────────┐
│ 共有人       │土地應有部分      │
├───────┼─────────┤
│ 原告丁○○   │       1/2        │
├───────┼─────────┤
│ 被告己○○   │       1/4        │
├───────┼─────────┤
│ 被告乙○○   │       1/16       │
├───────┼─────────┤
│ 被告丙○○   │       1/16       │
├───────┼─────────┤
│ 被告甲○○   │       1/16       │
├───────┼─────────┤
│ 被告庚○○   │       1/16       │
└───────┴─────────┘
